【裁判字號】    98,上訴,347
【裁判日期】    980324
【裁判案由】    偽證等
【裁判全文】
臺灣高等法院刑事判決                 98年度上訴字第347號
上  訴  人
即  被  告  甲○○原名吳直軒
                      25弄2.
上列上訴人因偽證等案件，不服臺灣桃園地方法院97年度訴字第
924號，中華民國97年12月8日第一審判決（起訴案號：臺灣桃園
地方法院檢察署97年度偵字第8247號），提起上訴，本院判決如
下：
    主  文
原判決關於恐嚇取財、偽證暨定應執行部分撤銷。
甲○○共同意圖為自己不法之所有，以恐嚇使人將本人之物交付
，累犯，處有期徒刑壹年，減為有期徒刑陸月，未扣案之本票
紙（即由乙○○○所簽發，發票日均為95年10月21日、到期日均
為95年10月23日之票面金額分別為新臺幣30萬元、30萬元、28萬
元之本票）均沒收。又證人，於執行審判職務之公署審判時，於
案情有重要關係之事項，供前具結，而為虛偽陳述，累犯，處有
期徒刑柒月。應執行有期徒刑壹年，未扣案之本票紙（即由乙○○○所簽發發票日均為95年10月21日、到期日均為95年10月23
日之票面金額分別為新臺幣30萬元、新臺幣30萬元、新臺幣28萬
元之本票）均沒收。
    事  實
一、甲○○於民國（下同）91年間因妨害自由案件，經臺灣台北
    地方法院判處有期徒刑6月確定，於93年11月30日易科罰金
    執行完畢，仍未警惕。其係丙○○所經營位在桃園縣平鎮市
    ○○路○段433-2號福潭釣蝦場之員工，於95年10月21日下午
    5時30分許，丙○○及甲○○因不滿乙○○○夥同黃明浩及
    數名友人至丙○○所開設之上開釣蝦場，指摘丙○○與某姓
    名年籍不詳，綽號「小林」之男子，於前一日為乙○○○處
    理似疑綽號「牛奶」之傳播小姐設計乙○○○，要求財物之
    事，曾共同向乙○○○訛詐金錢。丙○○、甲○○竟與另一
    不詳姓名之成年男子，共同基於傷害人身體之犯意聯絡，由
    丙○○手持煙灰缸，甲○○及另一不詳姓名人以徒手方式，
    共同毆打乙○○○，致乙○○○受有臉、頭皮、頸、胸壁、
    肘及手等處挫傷之傷害（傷害部分未上訴）。迨毆擊乙○○○成傷，丙○○與甲○○復共同意圖為自己不法之所有，基
    於恐嚇取財之犯意聯絡，由丙○○囑甲○○至櫃臺拿取空白
    本票3紙，並由丙○○持上開本票，以「不簽本票就拿槍出
    來」、「若釣蝦場有事就唯你是問」等言詞恫嚇乙○○○，
    要脅乙○○○簽立本票，乙○○○不從，丙○○又恫稱「不
    簽的話防彈背心就穿厚一點」等語，致使乙○○○心生畏懼
    ，而簽立發票日均為95年10月21日、到期日均為95年10月23
    日、票面金額分別為新臺幣（下同）30萬元、30萬元、28萬
    元之本票3紙（共88萬元），經甲○○檢視無誤後轉交予丙○○。丙○○又指派亦與其及甲○○具有共同恐嚇取財犯意
    聯絡之某姓名年籍不詳之成年人開車附載乙○○○外出籌錢
    ，乙○○○被該不詳姓名之人駕車載至新屋交流道時趁隙逃
    脫。乙○○○旋於95年10月22日報警處理，丙○○所涉上開
    傷害及恐嚇取財犯行，經臺灣桃園地方法院檢察署提起公訴
    ，由原審法院以96年度易字第793號案件審理。詎甲○○另
    基於偽證之犯意，於96年10月16日在原審審理上開丙○○涉
    犯恐嚇取財等案件（以下簡稱丙○○案件），明知丙○○有
    拿本票3紙交予乙○○○，要求乙○○○簽立票面金額共88
    萬元本票之事實，仍以證人身分就訊，在供前具結，對
    法官所詢丙○○是否有拿上開本票3紙給乙○○○簽立等過
    程，與上開丙○○所涉恐嚇取財案情有重要關係事項之訊問
    ，虛偽證稱：後來丙○○有無拿空白本票出來叫乙○○○簽
    字，我沒有這個印象。沒有看到乙○○○簽三張本票，沒有
    人要求乙○○○簽本票等語，足以影響國家審判權之行使。
    甲○○所為之上開證詞為原審法院所不採，仍為丙○○有罪
    之判決，丙○○不服上開判決而提起上訴，惟於97年2月27
    日本院97年度上易字第53號案件行準備程序時，當庭具狀撤
    回上訴，丙○○所涉傷害、恐嚇取財案件乃告確定。至甲○○所涉上開傷害、恐嚇取財及偽證罪部分，經原審法院依法
    向臺灣桃園地方法院檢察署告發，由該署偵辦後始悉上情。
二、案經臺灣桃園地方法院依職權告發，由臺灣桃園地方法院檢
    察署檢察官偵查起訴。
    理  由
一、按被告以外之人於審判外之言詞或書面陳述，除法律有規定
    者外，不得作為證據；又被告以外之人於審判外之陳述，雖
    不符合同法第159條之1至第159條之4之規定，但經當事人於
    審判程序同意作為證據，法院審酌該言詞陳述或書面陳述作
    成時之情況，認為適當者，亦得為證據。當事人、代理人或
    辯護人於法院調查證據時，知有第159條第1項不得為證據之
    情形，而未於言詞辯論終結前聲明異議者，視為有前項之同
    意，刑事訴訟法第159條第1項及第159條之5分別定有明文。
    查本判決下列所引用之各該被告以外之人於審判外之陳述（
    包含書面陳述），雖屬傳聞證據，惟當事人於原審及本院審
    理中均表示同意作為證據方法而不予爭執，且迄至言詞辯論
    終結前亦未再聲明異議，本院審酌上開證據資料製作時之情
    況，尚無違法不當及證明力明顯過低之瑕疵，亦認為以之作
    為證據應屬適當，故揆諸前開規定，爰逕依刑事訴訟法第
    159條之5規定，認前揭證據資料均有證據能力。至被告於本
    院準備程序時表示，告訴人乙○○○所言不實，係證明力之
    問題，附此敘明。
二、恐嚇取財部分：訊據被告甲○○固坦承有與丙○○共同傷害
    告訴人乙○○○，惟矢口否認有何恐嚇取財犯行，辯稱；伊
    沒有參與恐嚇取財，亦沒有見到本票云云，於本院審理時再
    辯稱：伊毆打告訴人後即至釣蝦場門口，遠離告訴人，告訴
    人為羅織伊入罪始不實指控，伊有將本票交予丙○○，簽完
    後再由伊轉交予丙○○云云。且丙○○係在與告訴人對談時
    脫口而出恫嚇之言，並要求告訴人簽本票，伊對丙○○此部
    分行為沒有預期，不可能有犯意聯絡。再告訴人係因丙○○
    之恫嚇言語而簽發本票，與伊根本無涉云云。惟查：
  (一)上揭事實，業據告訴人乙○○○於偵查時具結證稱：當天下
    午跟「阿泉」約好到釣蝦場，要先談如何處理（按即前一日
    疑似被傳播小姐設計取財之事），「阿南」（按即丙○○）
    也到現場，二話不說就打我，「阿南」就叫小弟拿出本票，
    我不簽，「阿南」叫我防彈衣穿厚一點，我不得已簽了三張
    ，才讓我走等語（見96偵字第350號卷第19頁）。於原審法
    院審理丙○○案件時結證：被告丙○○不分青紅皂白就說我
    指摘他對我仙人跳，我完全沒有講這些話，丙○○和一個他
    旁邊綽號「無敵」的人（即甲○○）就開始動手打我。丙○○拿煙灰缸打我頭、臉部，其他兩個人就朝著我全身亂打。
    之後被告丙○○就直接叫我簽本票，他叫我「防彈背心穿厚
    一點、若他店裡有事就唯我是問」。被告丙○○有說「不簽
    本票就拿槍出來」，我心裡害怕，只好簽了。本票3張總共
    88 萬元，各張金額為30萬元、30萬元、28萬元。3張本票的
    發票日都是95年10月21日，到期日都是95年10月23日。我在
    本票上有簽名、蓋指印。金額都是我自己寫的，本票開完之
    後我直接拿給「無敵」，他說要看寫的對不對，「無敵」有
    轉交給丙○○。被告派一個我不認識他的朋友開車帶我去籌
    錢，這個時候陪同我前來之黃明浩先開我的車離開，後來我
    被他們載到新屋交流道的時候趁隙脫逃，我就去向平鎮分局
    報警等語（見丙○○案原審卷第49頁至第53頁）；於本院準
    備程序時稱：本票是丙○○叫被告拿過來給我簽，丙○○當
    時在場恐嚇我要簽，所以他不可能去拿，而且他有小弟，小
    弟拿來以後，丙○○就叫我簽多少錢，丙○○的小弟就是被
    告。簽完以後被告還有看看金額其是否正確，然後才拿給丙○○。被告在兩方毆打我的時候，就直接聽丙○○的話行事
    ，丙○○在恐嚇我的時候，被告都在場，但是沒有說話等語
    （見本院卷第53頁）；於本院審理具結證稱：之前於丙○○
    案件所為的陳述、以及在本院準備程序所言均實在。是否被
    告拿來給我簽的，我不記得了，就是按照以前的筆錄等語（
    見本院審判筆錄第6頁）。觀之告訴人歷次指訴均稱係被告
    去拿本票，由丙○○要求渠簽發，再經被告檢見後交丙○○
    等情，再稽之證人丙○○於原審審理時結證：案發當日有與
    被告共同毆打告訴人，打完乙○○○後，渠有要求告訴人簽
    本票等情，亦足認告訴人遭被告與丙○○毆打後，有即簽立
    上揭三紙本票等事實無訛，並有告訴人乙○○○華揚醫院乙
    種證明書1紙附卷可參。足認被告甲○○與丙○○共同傷害
    乙○○○後，由丙○○指示被告拿取空白本票交丙○○，由
    丙○○持之要求告訴人簽發，並對告訴人為恐嚇言語，致告
    訴人心生畏怖後簽立本票，交由被告甲○○詳細檢查本票上
    之記載事項後，轉交給丙○○，再由另一名姓名年籍不詳之
    成年男子共同帶告訴人乙○○○外出籌錢等情為事實。
  (二)雖證人丙○○於原審及本院審理時均證稱：本票係我自行至
    離告訴人所在15公尺外之釣蝦場櫃檯拿取後交告訴人簽發，
    告訴人簽完後放在桌上，他離開後，我就把本票撕掉，我拿
    本票時未注意被告在那裡，當時告訴人與告訴人之友人坐在
    原處等侯，告訴人離開後，被告是在外面云云（見原審卷第
    61-64頁、本院審判筆錄第5、6頁）。惟查，證人丙○○於
    其另案被訴傷害等案件之原審法院審理時，被詢及告訴人於
    原審法院所證之意見時，僅就其之前之紛爭過程有意見，就
    告訴人警詢、偵查中之證述均僅表示，渠雖有叫告訴人簽本
    票，惟非意在恐嚇取財，均未對告訴人所證簽發本票之過程
    表示不同意見，是丙○○就告訴人所證，簽發本票之過程被
    告有參與等情並不爭執。再丙○○被訴之上開案件，原審法
    院於96年10月30日宣判，其雖提起上訴，惟於97年2月27 日
    撤回上訴，有臺灣桃園地方法院97年度易字第793號判決、
    丙○○撤回上訴聲請書在卷可稽，按丙○○於97年11月24日
    經原審提訊為證人，其所涉案件已經確定，縱其為上開不利
    於本身之證述，對其本人已不足生不利之影響，而被告原為
    丙○○之員工，又係共犯關係，迴護難免，是證人丙○○於
    原審及本院審理時所證：本票係渠自行至櫃檯拿取後交告訴
    人簽發，告訴人簽發後交渠本人，被告當時人在何處不清楚
    等對其本身不利之證述，顯係迴護被告之詞，自難採信。從
    而，被告所辯伊沒有參與恐嚇取財，沒有見到本票云云，尚
    難採信。
  (三)綜上，被告既參與毆打告訴人，並將本票持交丙○○後，由
    丙○○交告訴人簽發，待告訴人簽發後，交被告檢視後交予
    丙○○，則被告、丙○○與另一不詳成年男子於本件恐嚇取
    財犯行，即有犯意聯絡與行為分擔，為共同正犯。
三、偽證部分：訊之被告甲○○矢口否認有何偽證犯行，辯稱：
    伊於法院詢問時，都是照伊所知道的部分作證云云，於本院
    審理時辯稱：伊就法院所詢事項答以「我沒有這個印象」，
    確係依記憶所及據實回答，並無偽證故意云云。惟查：
  (一)被告於96年10月16日在原審法院審理丙○○案件中，以證人
    身分就訊，在供前具結，對審判長詢及丙○○是否有拿上開
    本票3紙給乙○○○簽立之過程證稱：就丙○○有無拿空白
    本票出來叫乙○○○簽字，我沒有這個印象。沒有看到乙○○○簽三張本票，沒有人要求乙○○○簽本票等語，有上開
    筆錄及證人結文在卷可稽（見丙○○審理卷第70-72頁）。
    依被告上開證述可知，被告係證稱伊未見有人要求乙○○○
    簽本票，亦未見乙○○○簽本票。而該案因丙○○已坦承有
    要求告訴人開立本票，且告訴人就事實經過證述甚詳，況告
    訴人於案發當時亦有協同友人到場，若非先受丙○○與被告
    毆打再受言詞恫嚇，豈有無由簽發總額高達88萬元之本票之
    理，是原審法院認證人甲○○上開證詞顯係曲意迴護被告丙○○，而未予以採信，仍於96年10月30日判處被告丙○○罪
    刑，被告丙○○不服提起上訴後，而由本院以97年度上易字
    第53號案件審理後，被告丙○○於97年2月27日在該案上審
    行準備程序時，當庭具狀撤回上訴而告確定。按告訴人是否
    有簽本票，係何人要求告訴人簽發，原因為何，在在與恐嚇
    取財犯行是否成立有重要關聯，自屬就案情有重要關係之事
    項。被告甲○○係就有無見聞丙○○拿本票3紙給乙○○○
    簽立等情為證述，核屬就丙○○所涉恐嚇取財案情有重要關
    係之事項，洵可認定，而其為虛偽證述，自係觸犯偽證罪。
  (二)再被告甲○○於丙○○案件審理時證稱，有傷害告訴人，迨
    伊離開後，乙○○○已離開（見丙○○案件原審卷第71頁）
    ，顯見被告於丙○○為上開傷害、恐嚇取財犯行時均在釣蝦
    場，且被告於檢察官偵訊時亦供稱，伊有聽到丙○○跟乙○○○說「釣蝦場如果有什麼問題就是你」等語（參偵卷第40
    至第41頁）。是以，被告既參與毆打告訴人，並有聽到丙○○上開恫嚇之言，且始終在場，被告獨未見到乙○○○簽立
    本票，其孰能信？足徵被告曲意迴護丙○○而為虛偽之證述
    無訛。被告上開所辯，均屬卸詞不足採納，其偽證犯行自堪
    認定。
四、核被告所為，係犯刑法第346條第1項之恐嚇取財罪、第168
    條之偽證罪。就恐嚇取財部分與丙○○及開車附載告訴人乙○○○外出籌錢之不詳姓名成年男子間，有犯意聯絡、行為
    分擔，為共同正犯。被告所犯上開二罪，犯意各別，行為互
    殊，應分論併罰。又被告有事實欄所示之前案與執行紀錄，
    此有本院被告前案紀錄表1份在卷足參，其於上開刑之執行
    完畢後，5年以內故意再犯有期徒刑以上之本罪，為累犯，
    應依刑法第47條第1項規定加重其刑。
五、原審就被告所犯恐嚇取財、偽證等據以論罪科刑固非無見，
    惟：(一)被告係分擔恐嚇取財犯行中，至櫃檯中拿取空白本票
    交丙○○，待告訴人簽發完後再持交丙○○之行為，已如前
    認定，原判決事實欄就被告參與之行為未予記載，理由欄僅
    說明被告於告訴人簽發本票後有詳細檢查，有事實與理由不
    合之疏漏。(二)被告係至櫃檯中拿取空白本票交丙○○，由丙○○持之要求告訴人簽發，已如前述，是被告證稱伊本身未
    叫告訴人簽本票之詞並無虛偽，原判決認被告此部分證述亦
    偽，自非適當。被告上訴就恐嚇取財、偽證部分否認犯罪雖
    無理由，惟原判決既有上開可議之處，自屬無可維持，應由
    本院將原判決此部分，連同定執行刑一併撤銷。
六、爰審酌被告犯恐嚇取財行為之手段、不法取得財物之價值，
    及為脫免他人犯罪而偽證之行為，妨害司法機關對罪犯審判
    之正確性，犯後否認之態等一切情狀，分別量處如主文第二
    項所示之刑。又被告恐嚇取財犯行，符合中華民國九十六年
    罪犯減刑條例之減刑標準，應依該條例減刑之，並與偽證罪
    部分定其應執行之刑。另告訴人乙○○○所簽發之本票3紙
    ，雖未扣案，然係乙○○○交予丙○○，已為丙○○所有，
    為丙○○與被告共同犯罪所得財物，雖丙○○表示業經撕毀
    ，惟其屬有價證券，將影響有價證券之市場流通及告訴人、
    持有人之權益甚鉅，無確實證據足認其已滅失，仍應依刑法
    第38條第1項第3款之規定，宣告沒收。
據上論斷，應依刑事訴訟法第369條第1項前段、第364條、第299
條第1項前段，刑法第28條、第346條第1項、第168條、第47 條
第1項、第51條第5款、第38條第1項第3款，刑法施行法第1條之1
，中華民國九十六年罪犯減刑條例之減刑標準第2條第1項第3款
、第7條、第10條第1項，判決如主文。
本案經檢察官張秋雲到庭執行職務。
中    華    民    國    98    年    3     月    24    日
                  刑事第十六庭審判長法  官  溫耀源
                                    法  官  許增男
                                    法  官  王敏慧
以上正本證明與原本無異。
偽證部分如不服本判決，應於收受送達後十日內向本院提出上訴
書狀，其未敘述上訴之理由者並得於提起上訴後十日內向本院補
提理由書（均須按他造當事人之人數附繕本）「切勿逕送上級法
院」。
                                    書記官  丁淑蘭
中    華    民    國    98    年    3     月    24    日
附錄本件論罪科刑條文:
中華民國刑法第168條
於執行審判職務之公署審判時或於檢察官偵查時，證人、鑑定人
、通譯於案情有重要關係之事項，供前或供後具結，而為虛偽陳
述者，處7年以下有期徒刑。
中華民國刑法第346條
意圖為自己或第三人不法之所有，以恐嚇使人將本人或第三人之
物交付者，處6月以上5年以下有期徒刑，得併科1千元以下罰金
。以前項方法得財產上不法之利益，或使第三人得之者，亦同。
前二項之未遂犯罰之。


司法院資訊處製作；財團法人民間司法改革基金會備份。
